ACORDAO-COMPLETO-2431214

ACÓRDÃO 323/2021 ATA 5/2021 - PLENÁRIO

VISTOS, relatados e discutidos estes recursos de reconsideração interpostos por Durval Leite da Silva Filho e Inez Cristhina Palitot Clementino Remígio Leite em face do Acórdão 821/2019-TCU-Plenário, por meio do qual esta Corte, dentre outras medidas, julgou as contas dos recorrentes irregulares, condenou-os ao ressarcimento de débito, aplicou-lhes multa fundamentada no art. 57 da Lei 8.443/92 e os inabilitou para o exercício de cargo em comissão e função de confiança no âmbito da Administração Pública;
	ACORDAM os Ministros do Tribunal de Contas da União, reunidos em Sessão Plenária, ante as razões expostas pelo relator, em:
	9.1. conhecer, com fundamento nos arts. 32, inciso I, e 33 da Lei 8.443/1992, e dar provimento integral aos recursos de reconsideração interpostos por Durval Leite da Silva Filho e Inez Cristhina Palitot Clementino Remígio Leite para julgar regulares as contas desses responsáveis, com fundamento nos art. 1º, inciso I, art. 16, inciso I, art. 17 e art. 23, inciso I, da Lei 8.443/1992, e afastar as sanções a eles aplicadas nos subitens 9.3, 9.4, 9.7 e 9.8 do Acórdão 821/2019-TCU-Plenário;
	9.2. dar ciência do inteiro teor desta deliberação aos recorrentes, à Procuradoria da República na Paraíba, ao Município de Conceição/PB e ao Conselho Regional de Engenharia e Agronomia da Paraíba - CREA/PB.

Recursos de reconsideração interpostos contra acórdão que julgou as contas dos recorrentes irregulares, condenou-os ao ressarcimento de débito, aplicou-lhes multa fundamentada no art. 57 da Lei 8.443/92 e os inabilitou para o exercício de cargo em comissão e função de confiança no âmbito da Administração Pública.

Prefeitura Municipal de Conceição - PB.

3. Interessados/Responsáveis/Recorrentes:
3.1. Responsáveis: Anna Thereza Chaves Loureiro (XXX.367.014-XX); Durval Leite da Silva Filho (XXX.362.164-XX); Flavio Nunes de Sousa (XXX.872.804-XX); Francisco de Oliveira Braga Neto (XXX.502.304-XX); Inez Cristhina Palitot Clementino Remígio Leite (XXX.882.084-XX); Ítalo Oriente (XXX.355.424-XX); Jose Erivan Leite (XXX.490.644-XX); Jose de Anchieta Anastácio Rodrigues de Lima (XXX.363.624-XX); Livramento Construções, Serviços e Projetos Eireli (09.326.532/0001-98); Maria Cenir Ramalho (XXX.555.974-XX); Maria Vilma de Oliveira (XXX.227.734-XX); Sergio Pessoa Araújo (XXX.455.904-XX); Vani Leite Braga de Figueiredo (XXX.909.804-XX).
3.2. Recorrentes: Inez Cristhina Palitot Clementino Remígio Leite (XXX.882.084-XX); Durval Leite da Silva Filho (XXX.362.164-XX).

13.1. Ministros presentes: Ana Arraes (Presidente), Walton Alencar Rodrigues, Benjamin Zymler, Augusto Nardes (Relator), Raimundo Carreiro, Bruno Dantas e Vital do Rêgo.
13.2. Ministro-Substituto convocado: Marcos Bemquerer Costa.
13.3. Ministro-Substituto presente: André Luís de Carvalho.

ACORDAO-COMPLETO-2512559

Acórdão 825/2022 - Plenário

AUGUSTO NARDES

Ministro Bruno Dantas.

Adoto como parte do relatório, com os ajustes de forma considerados cabíveis, a instrução do auditor da Secretaria de Recursos - Serur (peça 488) , cuja proposta de encaminhamento foi acolhida pelo corpo dirigente daquela unidade técnica (peças 489 e 490) .
"INTRODUÇÃO
Cuida-se de recursos de reconsideração em processo de tomada de contas especial interpostos por Durval Leite da Silva Filho (peças 481-482) e Inez Cristhina Palitot Clementino Remigio Leite (peça 480) , buscando impugnar o Acórdão 821/2019-TCU-Plenário (peça 476) , por meio do qual os responsáveis tiveram suas contas julgadas irregulares, com imputação de débito, multa e pena de inabilitação para exercício de cargo comissionado ou função de confiança na Administração Pública, em razão de irregularidades identificadas no Convênio 218/2011 (Siconv 760305) , firmado com a finalidade de construção de 194 módulos sanitários domiciliares.
Eis o extrato da decisão recorrida (Acórdão 821/2019-TCU-Plenário - peça 476) :
VISTOS, relatados e discutidos estes autos de tomada de contas especial instaurada por força do Acórdão 2037/2016-TCU-Primeira Câmara, em razão de irregularidades em licitações e desvios de recursos no âmbito do Município de Conceição/PB, tendo como escopo específico, nesta feita, o contrato de repasse 0213801-87 (Siafi 585065) , que teve por objeto a construção de complexo hídrico, e o convênio 218/2011 (Siconv 760305) , que teve por objeto a construção de 194 módulos sanitários domiciliares;
ACORDAM os Ministros do Tribunal de Contas da União, reunidos em sessão do Plenário, ante as razões expostas pelo Relator, em:
9.1. excluir Ítalo Oriente do rol de responsáveis;
9.2. considerar Anna Thereza Chaves Loureiro revel, para todos os efeitos, dando-se prosseguimento ao processo, nos termos do art. 12, § 3º, da Lei 8.443/1992;
9.3. com fundamento nos arts. 1º, inciso I, 16, inciso III, alíneas 'b', 'c' e 'd', e 19, da Lei 8.443/1992, julgar irregulares as contas de Vani Leite Braga de Figueiredo, Francisco de Oliveira Braga Neto, empresa Livramento Construções, Serviços e Projetos Ltda. e seus respectivos sócios, José de Anchieta Anastácio Rodrigues de Lima e Flávio Nunes de Sousa, Ana Thereza Chaves Loureiro, José Erivan Leite, Maria Vilma de Oliveira e Maria Cenir Ramalho, Sérgio Pessoa Araújo, Durval Leite da Silva Filho e Inez Cristhina Palitot Clementino Remigio Leite, condenando-os solidariamente ao pagamento do débito discriminado a seguir, atualizado monetariamente e acrescido dos juros de mora devidos, calculado desde a data de ocorrência indicada até sua efetiva quitação, na forma da legislação vigente, fixando o prazo de 15 (quinze) dias, a contar do recebimento da notificação, para que seja comprovado, perante este Tribunal, o recolhimento da quantia aos cofres indicados, nos termos do art. 23, inciso III, alínea 'a', da referida Lei, c/c o art. 214, inciso III, alínea 'a', do Regimento Interno do TCU:
	Contrato de repasse 0213801-87 - Cofre credor: Tesouro Nacional

	Responsáveis solidários
	Data da ocorrência
	Valor Histórico

	Vani Leite Braga de Figueiredo
Francisco de Oliveira Braga Neto 
Anna Thereza Chaves Loureiro
Maria Cenir Ramalho
Maria Vilma de Oliveira
José de Anchieta Anastácio Rodrigues de Lima
Flávio Nunes de Sousa 
Livramento Construções Serviços e Projetos Ltda. 
	16/8/2012
	R$ 578.990,81

	Contrato de repasse 0213801-87 - Cofre credor: Tesouro Nacional

	Responsáveis solidários
	Data da ocorrência
	Valor Histórico

	Vani Leite Braga de Figueiredo
Francisco de Oliveira Braga Neto
Anna Thereza Chaves Loureiro
Maria Cenir Ramalho 
Maria Vilma de Oliveira
José de Anchieta Anastácio Rodrigues de Lima
Flávio Nunes de Sousa 
Livramento Construções Serviços e Projetos Ltda.
Sérgio Pessoa Araújo
	16/8/2012
	R$ 50.000,00

	Convênio 218/2011- Cofre credor: Fundação Nacional de Saúde

	Responsáveis solidários
	Medições
	Data
	Valores históricos

	Vani Leite Braga
Francisco de Oliveira Braga Neto
José Erivan Leite
Maria Vilma de Oliveira
Maria Cenir Ramalho
Livramento Construções, Serviços e Projetos Ltda.
José de Anchieta
Flávio Nunes de Sousa
Durval Leite 
Inez Cristhina Palitot Clementino Remigio Leite
	1ª medição
	9/7/2012
	R$ 12.468,24

		2ª medição
	26/7/2012
	R$ 106.511,30

		3ª medição
	28/8/2012
	R$ 149.060,99

		4ª medição
	24/9/2012
	R$ 117.162,42

		5ª medição
	2/10/2012
	R$ 28.885,83

9.4. com fundamento no art. 57 da Lei 8.443/1992, aplicar, aos responsáveis, a multa individual abaixo especificada, atualizado monetariamente desde a data do presente acórdão até a do efetivo recolhimento, se for pago após o vencimento, na forma da legislação vigente, fixando o prazo de 15 (quinze) dias, a contar do recebimento da notificação, para que seja comprovado, perante este Tribunal, o recolhimento da quantia ao Tesouro Nacional, nos termos do art. 23, inciso III, alínea 'a', da referida Lei, c/c o art. 214, inciso III, alínea 'a', do Regimento Interno do TCU;
	Vani Leite Braga de Figueiredo
	180.000,00

	Francisco de Oliveira Braga Neto
	180.000,00

	Livramento Construções, Serviços e Projetos Ltda. 
	150.000,00

	José de Anchieta Anastácio Rodrigues de Lima
	150.000,00

	Flávio Nunes de Sousa
	150.000,00

	Ana Thereza Chaves Loureiro
	95.000,00

	José Erivan Leite
	60.000,00

	Maria Vilma de Oliveira 
	150.000,00

	Maria Cenir Ramalho
	150.000,00

	Sérgio Pessoa Araújo
	10.000,00

	Durval Leite da Silva Filho
	60.000,00

	Inez Cristhina Palitot Clementino Remigio Leite
	60.000,00

9.5. com fundamento no art. 26 da Lei 8.443/1992, autorizar, se requerido, o pagamento da importância devida em até 36 (trinta e seis) parcelas mensais e consecutivas, fixando o prazo de 15 (quinze) dias, a contar do recebimento da notificação, para que seja comprovado, perante este Tribunal, o recolhimento da primeira parcela, e de 30 (trinta) dias, a contar da parcela anterior, para que seja comprovado o recolhimento das demais parcelas, devendo incidir sobre cada valor mensal a devida atualização monetária, na forma prevista na legislação vigente, além de alertar que a falta de comprovação do recolhimento de qualquer parcela importará no vencimento antecipado do saldo devedor, nos termos do art. 217 do Regimento Interno do TCU;
9.6. com fundamento no art. 28 da Lei 8.443/1992, autorizar, desde logo, a cobrança judicial das dívidas, caso não atendida a notificação;
9.7. considerar graves as infrações cometidas por Vani Leite Braga, Francisco de Oliveira Braga Neto, José Erivan Leite, Ana Thereza Chaves Loureiro, Maria Vilma de Oliveira, Maria Cenir Ramalho, Livramento Construções, Serviços e Projetos Ltda., José de Anchieta, Flávio Nunes de Sousa, Sérgio Pessoa Araújo, Durval Leite e Inez Cristhina Palitot Clementino Remigio Leite;
9.8 inabilitar os responsáveis abaixo identificados para o exercício de cargo em comissão ou função de confiança no âmbito da Administração Pública pelo período indicado, nos termos do art. 60 da Lei 8.443/1992;
	Vani Leite Braga de Figueiredo
	8 anos

	Francisco de Oliveira Braga Neto
	8 anos

	José de Anchieta Anastácio Rodrigues de Lima
	5 anos

	Flávio Nunes de Sousa
	5 anos

	Ana Thereza Chaves Loureiro
	5 anos

	José Erivan Leite
	5 anos

	Maria Vilma de Oliveira 
	5 anos

	Maria Cenir Ramalho
	5 anos

	Sérgio Pessoa Araújo
	5 anos

	Durval Leite da Silva Filho
	5 anos

	Inez Cristhina Palitot Clementino Remigio Leite
	5 anos

9.9. declarar a inidoneidade da empresa Livramento Construções, Serviços e Projetos Ltda., para participar, por cinco anos, de licitação na Administração Pública Federal, nos termos do art. 46 da Lei 8.443/1992;
9.10. com fundamento no art. 16, § 3º, da Lei 8.443/1992, c/c art. 209, § 7º, do Regimento Interno do TCU, remeter cópia do inteiro teor desta deliberação à Procuradoria da República na Paraíba, para adoção das medidas que entender cabíveis; 
9.11. dar ciência do inteiro teor desta deliberação ao Município de Conceição/PB, aos responsáveis e ao Conselho Regional de Engenharia e Agronomia da Paraíba - CREA/PB.
HISTÓRICO
Na origem, tratava-se de processo de representação (TC-Processo 029.469/2011-2) que investigava irregularidades em diversas licitações realizadas pela Prefeitura de Conceição/PB e, especificamente no que concerne aos recursos ora analisados, irregularidades no procedimento licitatório Tomada de Preços 21/2012 e na contratação da empresa Livramento Construções, Serviços e Projetos Ltda. para a construção de 194 módulos sanitários domiciliares na localidade (Acórdão 2037/2016-TCU-Primeira Câmara - peça 322) .
Foram indicados como responsáveis solidários pelas irregularidades descritas na instrução contida na peça 330 (p. 8-10) , a Secretária de Saúde Municipal (Inez Cristhina) e o fiscal de obras (Durval Leite da Silva Filho) , em função da conduta descrita nos ofícios de citação como 'receber indevidamente recursos federais do convênio, no importe de R$ 91.634,41 (peça 428, p. 58-62, c/c peça 427, p. 122-128 [Processo 029.469/2011-2]) ' (peças 361-362) .
Após o devido processo legal, os responsáveis tiveram suas contas julgadas irregulares no Acórdão 821/2019-TCU-Plenário (peça 476) , decisão contra a qual se insurgem os recorrentes.
EXAME DE ADMISSIBILIDADE
Nenhuma divergência a ser apontada quanto as propostas positivas de admissibilidade contidas nas peças 483-485 e acolhida pelo e. Rel. Min. João Augusto Ribeiro Nardes (peça 487) .
EXAME DE MÉRITO
Delimitação
São elementos a serem discutidos no julgamento do recurso: a) a responsabilidade dos recorrentes na gestão dos recursos relativos ao Convênio 218/2011 (construção de módulos sanitários) nas funções de Secretária de Saúde e Fiscal de Obras; b) a comprovação da ocorrência de desvio de recursos públicos em função de documento coletado na residência do recorrente Durval Leite da Silva Filho.
Os recorrentes promoveram a juntada dos seguintes documentos:
a) doc. 1 - notas de empenho (peça 480, p. 14-28) ;
b) doc. 2 - contrato entre a Prefeitura e a empresa Livramento Construções (peça 480, p. 29-38) ;
c) doc. 3/4/5 - declaração relacionadas à venda do imóvel (peça 480, p. 39-44) ;
d) doc. 6 - Dvd com audiência de instrução do processo em curso na 8a Vara Federal da Seção Judiciária da Paraíba;
e) doc. 7/11 - autorizações de quebra de sigilo bancário (peça 480, p. 46-55) ;
f) doc. 12 - extratos bancários dos recorrentes e parentes (peça 480, p. 56-174) ;
g) doc. 13 - contrato de compra e venda do imóvel (peça 480, p. 175-178) ;
h) doc. 1/2 - artigo sobre atuação de fiscal de obra (peça 481, p. 18-41) ; 
i) doc. 3/4 - Resolução Confea 1073/2016 (peça 481, p. 42-51) ;
j) doc. 5 - Dvd com audiência de instrução do processo em curso na 8a Vara Federal da Seção Judiciária da Paraíba (peça 481, p. 52) ;
k) doc. 6 - relatório de Visita Técnica da Funasa (peça 481, p. 53-58) ;
l) doc. 7 - decisão do CREA-PB (peça 481, p. 59-78) ;
m) doc. 8 - contrato entre a Prefeitura e a empresa Livramento Construções (peça 481, p. 79-89) ;
o) doc. 9/10/11 - declaração relacionadas à venda do imóvel (peça 481, p. 89-94) ;
p) doc. 12/16 - autorizações de quebra de sigilo bancário (peça 481, p. 95-104) ;
q) doc. 17 - extratos bancários dos recorrentes e parentes (peça 481, p. 105-186; peça 482, p. 1-36) ;
r) doc. 18 - Contrato de compra e venda do imóvel (peça 482, p. 37-40) .
DA RESPONSABILIDADE DOS RECORRENTES NA GESTÃO DOS RECURSOS DO CONVÊNIO 218/2011
Afirma a recorrente Inez Cristhina Palitot Clementino que não detinha responsabilidade na execução do convênio, uma vez que não exercia a função de ordenadora de despesa, indicando a responsabilidade da ex-Prefeita conforme documentos juntados, pelo fato de não ter gerido os recursos repassados pela Funasa.
Alega a inexistência de responsabilidade na fiscalização das atividades exercidas por seu esposo (engenheiro de fiscal de obra) , uma vez que o cargo de Secretária de Saúde e Meio Ambiente não importava a fiscalização do contrato e dos encargos decorrentes, não lhe podendo ser atribuída sequer culpa in eligendo ou in vigilando.
Assevera a inexistência de responsabilidade em função do contrato firmado entre a Prefeitura e a empresa vencedora da licitação, afastando a responsabilidade da Secretaria pela fiscalização das medições do contrato e indicando a Tesouraria da prefeitura como responsável pelas liquidações realizadas.
Alega o recorrente Durval Leite da Silva Filho não ser exigível do fiscal de obra o dever de verificação do pessoal responsável pela execução da obra, bem como da regularidade dos registros junto ao INSS ou pagamento de encargos sociais, não agindo na função de fiscal do contrato, estando adstrito apenas a análise da conformidade da obra segundo o plano de trabalho.
Indica, ademais, a existência de depoimentos pessoais narrando a atividade de fiscal de obras desempenhada pelo recorrente, impugnando o achado indicado pela CGU no sentido de ausência de responsáveis técnicos ou execução pela Prefeitura.
Afirma o recorrente a inexistência de benefícios para a empresa executante da obra, uma vez que os pagamentos eram precedidos de medições realizadas pelos fiscais da Funasa. Por fim, indica a decisão de absolvição em processo ético-disciplinar em curso no CREA, pela ausência de ato de infração praticado pelo engenheiro-responsável.
Análise
De plano, deve-se observar para a adoção, nos processos em curso na Corte de Contas Federal, da teoria da responsabilidade subjetiva, a qual requer a comprovação da culpa em sentido amplo (latu sensu) na conduta do agente para efeito da imposição de sanções ou do dever de indenizar (restituir ao erário) . Em outras palavras, o TCU segue a regra geral da responsabilidade civil, examinando a conduta dos agentes públicos sobre o prisma da responsabilidade subjetiva, que tem como um de seus pressupostos a existência de culpa (lato sensu) .
Assim, a inculpação derivada de elementos pontuais colhidos no processo de licitação e empenho das despesas, apenas à luz da existência de um esquema criminoso instalado na Prefeitura, por si só, não pode conduzir à responsabilização dos recorrentes em particular, uma vez que se faz necessária a articulação entre as condutas dos recorrentes e as fraudes licitatórias comprovadas.
No que concerne à Secretária Municipal de Saúde, deve ser observado que a gestora figura apenas na expedição do Ofício 15/2012 (peça 143, p. 2) , solicitando à Prefeitura a contratação da empresa responsável pela obra, entregando os procedimentos de licitação para a Prefeitura e, subsequentemente, para a Comissão Especial de Licitação, não existindo qualquer ato do processo de licitação atribuível à recorrente.
Deve-se destacar que as planilhas orçamentárias e especificações técnicas foram elaboradas pela Prefeitura e pela Comissão Permanente de Licitação (peça 143, p. 5-11, peça 144, p. 1-32) , sem a ingerência da ora recorrente. No mesmo sentido, se observa que a condução do processo licitatório esteve a cargo do Gabinete da Prefeitura e da Comissão (peça 145, p. 19, 26 e 66) , bem como o julgamento das propostas (peça 195, p. 23-30) , a homologação do certame (peça 195, p. 32) e a expedição de ordem de serviços (peça 195, p. 50) , afastando a ingerência da Inez Cristhina Palitot Clementino no nexo de causalidade que importou a apuração do dano.
Ou seja, soçobra o argumento contido na instrução e acolhido na decisão recorrida, ao se presumir que a execução do objeto do convênio devesse ser atribuída à Secretaria de Saúde Municipal, uma vez que os documentos contidos nos autos possibilitam afirmar que a aplicação dos recursos foi gerida diretamente pela Prefeitura, sem participação daquela Secretaria, inclusive nos processos de medição e liquidação das despesas (peça 325: boletins de medição e notas de empenho) .
Importante observar que, embora as notas de empenho indiquem a Secretaria de Saúde como titular dos recursos orçamentários e suposto órgão gestor dos recursos (peça 325, p. 10, 18, 27, 36 e 45) , os documentos fiscais (notas fiscais: peça 325, p. 12, 21, 28, 39 e 47) não foram atestados pela recorrente, havendo tanto omissão quanto ao ato de atestamento das parcelas da obra (1ª e 2ª medição) ou assinatura com apenas o nome do Município (Conceição: 3ª, 4ª e 5ª medições) , sem a assinatura da ora recorrente, corroborando a narrativa de ausência de gestão por parte da Secretaria de Saúde.
Também deve ser rejeitado o argumento de culpa in eligendo ou vigilando por suposta responsabilidade pela fiscalização exercida pelo fiscal de obras (item 9.14.12 da Instrução da peça 469, acolhida na decisão recorrida) , ante a inexistência de comprovação de vinculação hierárquica entre o fiscal de obras designado e a atividade praticada no âmbito da Secretaria de Saúde Municipal.
De outra sorte, o responsável Durval Leite da Silva Filho figura como fiscal de obra da Prefeitura. Contudo, ao se analisarem os boletins de medição da obra em análise (peça 325, p. 13-17; p. 22-26; p. 31-35; p. 40-44 e p. 49-53) é possível observar que todos os boletins foram assinados por Flávio Nunes de Sousa, não existindo comprovação de que o ora recorrente tenha atuado nas medições do contrato, razão pela qual não se pode imputar responsabilidade apenas pela mera detenção do cargo público municipal.
Deve ser destacado que as menções, no relatório da CGU, à atividade de fiscalização desempenhada por Durval Leite da Silva Filho estão relacionadas à construção de quadra poliesportiva (peça 6, p. 15-16) e à obra de construção do Sistema de Esgotamento Sanitário do Distrito Videl - Convênio 628244 (peça 6, p. 20) , não havendo menção relacionada às obras de construção de módulos sanitários.
Ademais, ainda que houvesse comprovação de que o recorrente houvesse desempenhado atividades de fiscalização de obra, é correto afirmar que a atividade do recorrente estaria circunscrita às medições das etapas da obra, nos termos do art. 67 da Lei de Licitações, não se mostrando possível a responsabilização do servidor em razão de irregularidades relacionadas à fraude licitatória e direcionamento de licitações:
Art. 67. A execução do contrato deverá ser acompanhada e fiscalizada por um representante da Administração especialmente designado, permitida a contratação de terceiros para assisti-lo e subsidiá-lo de informações pertinentes a essa atribuição.
§ 1o O representante da Administração anotará em registro próprio todas as ocorrências relacionadas com a execução do contrato, determinando o que for necessário à regularização das faltas ou defeitos observados.
Assim, ainda que, apenas para argumentar, o ora recorrente estivesse no exercício da atividade de fiscal de obras, não seria dever do fiscal de obras promover a vigilância da regularidade dos funcionários empregados na obra, recaindo uma presunção natural de que os funcionários empregados na obra tinham relação laboral com a empresa contratada.
DA VALORAÇÃO DA PROVA COLETADA PELA POLÍCIA JUDICIÁRIA E DO ÔNUS PROBATÓRIO DA COMPROVAÇÃO DE RECEBIMENTO ILEGAL DE RECURSOS
Alegam os recorrentes que a imputação de responsabilidade decorreu do achado de um bilhete azul, colhido em procedimento criminal de busca e apreensão, indicativo de suposto arranjo do procedimento de tomada de preço em favor da empresa contratada, sem qualquer relação com as ocorrências irregulares em curso na Prefeitura.
Afirma a ausência de comprovação de recebimento indevido de recursos federais, não havendo elementos materiais (depósitos bancários ou interceptações telefônicas) , sendo que a condenação foi exclusivamente fundamentada em bilhete azul encontrado na casa da recorrente, extraído do processo criminal em curso na 8a Vara Federal de Souza, não havendo correspondência entre os valores dos desvios de recursos e os valores contidos no bilhete, pois os valores ali indicados estariam relacionados à negociação de um terreno de propriedade particular dos recorrentes ocorrido em 2010.
Análise
É necessária uma distinção clara entre fatos e ilações, de forma que a condenação dos responsáveis esteja fundamentada em fatos comprovados no processo de tomada de contas especial e não apenas em ilações apresentadas pela Polícia Federal.
De fato, durante o cumprimento do mandado de busca e apreensão expedido pela 14a Vara do Juízo da Paraíba, foi localizado o bilhete contido nos autos (peça 317, p. 127-128) , descrito pela Polícia Federal como sendo 'pedaço de papel, contendo anotação de valores'.
De se notar que a conclusão de que os responsáveis receberam recursos federais de forma indevida é uma mera ilação feita pelos agentes policiais dada a proximidade dos valores indicados no bilhete (R$ 91.634,41) e o valor de sobrepreço na diferença entre os valores das propostas conforme planilha de preços da empresa Livramento (peça 318, p. 59: R$ 91.950,18) .
Ora, apenas a proximidade de valores, por si só, não se mostra evidência suficiente para embasar a condenação dos responsáveis, uma vez que a conclusão de que os responsáveis receberam recursos públicos não é compatível com os comportamentos observados na execução do convênio, particularmente a centralização da gestão na Prefeitura (excluindo a participação da Secretaria de Saúde) e a fiscalização realizada por outrem.
Assim, não é razoável supor que os ora recorrentes tenham amealhado recursos na participação de um esquema criminal o qual se desenvolvia à margem das atividades exercidas pelos recorrentes. De outra forma, não é crível o pagamento de vantagens indevidas a agentes públicos que não se faziam necessários para a concretização da empreitada criminosa e, ao revés, foram alijados do processo de aplicação dos recursos públicos em razão da avocação das responsabilidades pela Prefeitura.
Refletindo o caso a partir de regras de experiência comum, cuja incidência no processo de tomada de contas especial advém do art. 375 do CPC, não se pode imaginar que o valor integral da diferença das propostas (R$ 91.950,18) tenha sido integralmente entregue a um único agente (Durval Leite da Silva Filho) e distribuído exclusivamente entre seus familiares, sem benefício aos demais membros de maior relevância envolvidos na associação criminosa em curso na Prefeitura, cuja participação foi demonstrada no acórdão recorrido.
Portanto, a narrativa dos recorrentes no sentido de que as anotações colhidas na residência do responsável Durval Leite da Silva Filho em nada se relacionam com o objeto do processo de tomada de contas especial é verossimilhante, ante a demonstração da existência de arranjo particular de alienação de bem próprio, compatível com os documentos apresentados pelos recorrentes e os valores registrados no contrato de compra e venda (peça 480, p. 175-178 e peça 482, p. 37-40) , especialmente pela época da realização do negócio (julho de 2010 - peça 480, p. 178; peça 482, p. 40) , anterior ao procedimento licitatório maculado (2012) .
Note-se que, embora a regra geral do ônus probatório seja do gestor público, o presente caso deve ser analisado na regra de exceção, pois o ônus da comprovação do recebimento indevido de recursos federais de agentes que não participaram da gestão dos recursos recai sobre o TCU, devendo tais ocorrências estar acompanhadas de fundamentação que permita a identificação do dano, da ilegalidade, do responsável por sua autoria e da entidade ou empresa que tenha contribuído para a prática do ato ilegal, conforme entendimento exemplificado no Acórdão 721/2016-TCU-Plenário (Rel. Min. Vital do Rêgo) .
Conforme analisado no tópico anterior, os recorrentes não estiveram envolvidos na gestão dos recursos públicos federais, razão pela qual devem estar presentes nos autos evidências concretas de enriquecimento ilícito dos recorrentes, não sendo possível a condenação que adota como fundamento primordial meras ilações feitas pela autoridade policial judiciária da relação entre anotações colhidas na residência do recorrente e a efetiva perpetração de desvios públicos.
Ou seja, o pressuposto fundamental no julgamento foi a imputação contida nos ofícios de citação, no sentido de afirmar o recebimento indevido de recursos federais do convênio no importe de R$91.634,41 (peça 418, p. 58-62, c/c peça 417, p. 122-128) , acusação que não se comprova apenas com o documento coletado pela Polícia Federal, por se tratar de uma conexão fortuita e tênue, sem a composição de outras evidências que ratifiquem a malversação dos recursos com a participação dos ora recorrentes.
Ainda que os documentos de transferência do imóvel não indiquem expressamente os recorrentes como proprietários do imóvel, em face da existência de 'contrato de gaveta', conforme narrado pelos recorrentes, o depoimento pessoal de Eduardo Antônio da Gama descrito pelos recorrentes aponta a existência da transação de venda do imóvel que justificou o ingresso de recursos descritos no bilhete apreendido na residência.
Note-se que a extensiva e detalhada comprovação das transações particulares não seria necessária, uma vez que o ônus probatório do recebimento ilegal de recursos federais, no caso de terceiros, é do TCU, uma vez que os recorrentes não estiveram envolvidos na gestão dos recursos do convênio em questão.
CONCLUSÕES
A responsabilização no âmbito do processo de tomada de contas especial demanda a evidenciação das condutas dos responsáveis e o nexo de causalidade com os danos identificados. No caso concreto, nem a Secretária de Saúde nem o Fiscal de Obras tem relação casual com as fraudes licitatórias, seja pela centralidade do processo no Gabinete da Prefeitura e na Comissão de Licitação, seja pela ausência de prática de atos de fiscalização da obra.
O documento coletado na residência do recorrente (bilhete com anotações de valores) não comprova a ocorrência de desvio de recursos públicos dos recorrentes, estando justificada pela comprovação de alienação de imóvel particular. Ademais, o ônus probatório da ocorrência de desvio em relação a gestores que não participaram da administração dos recursos federais é do Tribunal de Contas das União, de forma excepcional a regra de distribuição do ônus probatório.
PROPOSTA DE ENCAMINHAMENTO
Deste modo, submete-se à consideração superior a presente análise dos recursos de reconsideração interpostos por Durval Leite da Silva Filho e Inez Cristhina Palitot Clementino Remigio Leite, contra o Acórdão 821/2019-TCU-Plenário, para propor, com base nos artigos 32 e 33 da Lei 8.443/92, combinados com o art. 285 do RI/TCU, conhecer os recursos interpostos e dar provimento integral, para julgar regular as contas dos responsáveis e afastar as sanções aplicadas nos itens 9.3, 9.4, 9.7 e 9.8 do decisum, dando ciência aos recorrentes, à Procuradoria da República na Paraíba, ao Município de Conceição/PB e ao Conselho Regional de Engenharia e Agronomia da Paraíba - CREA/PB da decisão que vier a ser adotada." (grifos no original) .
2.	O Ministério Público junto ao TCU, representado pelo Subprocurador-Geral Paulo Soares Bugarin, manifestou concordância com a proposta apresenta pela Serur, conforme o Parecer à peça 491 dos presentes autos, a seguir reproduzido, com os ajustes de forma considerados cabíveis.
	"Trata-se de recursos de reconsideração interpostos por Durval Leite da Silva Filho e Inez Cristhina Palitot Clementino Remigio Leite (peças 408-482) em face do Acórdão 821/2019-TCU-Plenário (peça 476) , por meio do qual esta Corte, dentre outras medidas, julgou as contas dos recorrentes irregulares, os condenou ao ressarcimento de débito, lhes aplicou multa fundamentada no art. 57 da Lei 8.443/92 e os inabilitou para o exercício de cargo em comissão e função de confiança no âmbito da Administração Pública.
A decisão vergastada foi proferida no bojo de Tomada de Contas Especial que apurou irregularidades detectadas no Contrato de Repasse 0213801-87, celebrado entre o Ministério da Integração Nacional e a Prefeitura de Conceição/PB para a construção de complexo hídrico; e Convênio 218/2011, pactuado entre a municipalidade e a Funasa para a construção de 194 módulos sanitários domiciliares. Ambos os ajustes culminaram na contratação da empresa Livramento para executar as obras e contaram, respectivamente, com o repasse de R$ 1.693.620,00 e R$ 420.000,00 ao ente convenente. 
As ilegalidades tratadas na TCE foram apuradas no curso de investigações empreendidas pela Polícia Federal e pela CGU no âmbito de operações denominadas 'Transparência' e 'Premier', em que se constatou a ocorrência de direcionamento nos procedimentos licitatórios que precederam a contratação dessas obras, bem como indícios de que a execução das construções foi, na realidade, feita diretamente por mão de obra fornecida pela municipalidade (peças 314-320) . O fato de a empresa beneficiária dos recursos públicos não ter prestado os serviços implicou a quebra do nexo causal entre os objetos construídos e a verba federal repassada, motivo que ensejou a impugnação integral das despesas efetuadas e a imputação de débito aos responsáveis envolvidos no esquema irregular.
Consoante ressai dos autos, as condutas irregulares atribuídas aos recorrentes se deram no curso do Convênio 218/2011, em que a Sra. Inez Cristhina Palitot exerceu o cargo de Secretária de Saúde Municipal e o Sr. Durval Leite da Silva Filho atuou como fiscal da obra conveniada. No total, foram condenados ao ressarcimento de R$ 91.634,41, montante correspondente ao volume de recursos públicos que lhes teria sido irregularmente repassado.
Irresignada com a condenação que lhe foi imposta, a Sra. Inez Cristhina Palitot argumentou, em síntese, que não detinha qualquer responsabilidade na execução do Convênio 218/2011, uma vez que a prefeita de Conceição/PB exerceu a função de ordenadora de despesa do ajuste, motivo pelo qual não seria escorreita a sua condenação ao ressarcimento do débito apurado. 
Por seu turno, o Sr. Durval Leite da Silva pondera não ser obrigação de um fiscal de obra a verificação do pessoal responsável pela execução da obra, a regularidade de registros junto ao INSS ou o pagamento dos encargos sociais, de forma que suas atribuições como fiscal se restringiriam à inspeção da obra e ateste dos serviços executados. Ambos os recorrentes também contestaram os indícios probatórios que fundamentaram o débito de R$ 91.634,41 que lhes foi atribuído na condenação recorrida.
Após examinar os autos, a Secretaria de Recursos concluiu que os elementos contidos no processo não são suficientes para caracterizar a culpa dos recorrentes no esquema criminoso que funcionou na Prefeitura de Conceição/PB. Assim, alvitrou proposta para conhecer e dar provimento aos recursos de reconsideração, para julgar regular as contas dos agentes e afastar as sanções aplicadas por meio dos itens 9.3, 9.4, 9.7 e 9.8 do Acórdão 821/2019-TCU-Plenário.
Feito esse resumo dos fatos, perfilho o exame empreendido pela unidade técnica.
Conforme se extrai da deliberação a quo, a conduta atribuída aos recorrentes, que fundamentou o julgamento pela irregularidade de suas contas e a condenação à reparação de débito, se consubstanciou no recebimento indevido de recursos públicos provenientes do Convênio 218/2011, no montante de R$ 91.634,41. Assim como a secretaria instrutora, julgo que o processo carece de elementos probatórios suficientes para que se conclua que tais recursos foram desviados do ajuste em benefício dos recorrentes. 
Lembro que a imputação de responsabilidade aos agentes se pautou em um bilhete azul encontrado em sua residência no curso de um procedimento criminal de busca e apreensão. O aludido pedaço de papel continha a anotação de valores no total de R$ 91.634,41, que seria próximo da diferença havida entre os valores contidos em planilhas de propostas de preços da empresa Livramento, que perfazia o montante de R$ 91.950,18 (peça 318, p. 59) .
Assim como a Serur, reputo que a mera proximidade desses valores não é bastante para que reste caracterizado o repasse ilícito de recursos aos recorrentes. Por pertinente, peço licença para reproduzir o trecho que contém as ponderações da unidade técnica sobre o tema (peça 488, p. 9) :
32. Ora, apenas a proximidade de valores, por si só, não se mostra evidência suficiente para embasar a condenação dos responsáveis, uma vez que a conclusão de que os responsáveis receberam recursos públicos não é compatível com os comportamentos observados na execução do convênio, particularmente a centralização da gestão na Prefeitura (excluindo a participação da Secretaria de Saúde) e a fiscalização realizada por outrem. 
33. Assim, não é razoável supor que os ora recorrentes tenham amealhado recursos na participação de um esquema criminal o qual se desenvolvia à margem das atividades exercidas pelos recorrentes. De outra forma, não é crível o pagamento de vantagens indevidas a agentes públicos que não se faziam necessários para a concretização da empreitada criminosa e, ao revés, foram alijados do processo de aplicação dos recursos públicos em razão da avocação das responsabilidades pela Prefeitura. 
34. Refletindo o caso a partir de regras de experiência comum, cuja incidência no processo de tomada de contas especial advém do art. 375 do CPC, não se pode imaginar que o valor integral da diferença das propostas (R$ 91.950,18) tenha sido integralmente entregue a um único agente (Durval Leite da Silva Filho) e distribuído exclusivamente entre seus familiares, sem benefício aos demais membros de maior relevância envolvidos na associação criminosa em curso na Prefeitura, cuja participação foi demonstrada no acórdão recorrido. 
35. Portanto, a narrativa dos recorrentes no sentido de que as anotações colhidas na residência do responsável Durval Leite da Silva Filho em nada se relacionam com o objeto do processo de tomada de contas especial é verossimilhante, ante a demonstração da existência de arranjo particular de alienação de bem próprio, compatível com os documentos apresentados pelos recorrentes e os valores registrados no contrato de compra e venda (peça 480, p. 175-178 e peça 482, p. 37-40) , especialmente pela época da realização do negócio (julho de 2010 - peça 480, p. 178; peça 482, p. 40) , anterior ao procedimento licitatório maculado (2012) .
Por fim, observo que os ofícios de citação remetidos aos recorrentes limitaram a conduta irregular dos recorrentes a 'receber indevidamente recursos federais do convênio, no importe de R$ 91.634,41', de forma que, à míngua de provas suficientes de que os agentes tenham efetivamente se beneficiado do repasse de dinheiro proveniente do ajuste, não é possível manter a condenação que lhes foi imposta pelo Acórdão 821/2019-TCU-Plenário.
Ante os elementos que compõem os autos, e por considerar adequado o exame empreendido pela secretaria instrutora, este representante do Ministério Público de Contas manifesta-se de acordo com a proposta de encaminhamento contida na instrução de peça 488, ratificada pelos pronunciamentos de peças 489 e 490, para que os presentes recursos de reconsideração sejam conhecidos para, no mérito, dar-lhes provimento de forma a julgar regular as contas de Durval Leite da Silva Filho e Inez Cristhina Palitot Clementino Remigio Leite e afastar as sanções aplicadas por meio dos itens 9.3, 9.4, 9.7 e 9.8 do Acórdão 821/2019-TCU-Plenário". 
	É o Relatório.

8.1. Marcos Antônio Inácio da Silva (4007/OAB-PB) e outros, representando Ítalo Oriente.  
8.2. John Johnson Gonçalves Dantas de Abrantes (1663/OAB-PB) e outros, representando Francisco de Oliveira Braga Neto, Jose Erivan Leite, Maria Cenir Ramalho, Maria Vilma de Oliveira e Vani Leite Braga de Figueiredo.  
8.3. Severino Medeiros Ramos Neto (19.317/OAB-PB), representando Flavio Nunes de Sousa.  
8.4. Walter de Agra Júnior (8.682/OAB-PB) e outros, representando Livramento Construções, Serviços e Projetos Eireli.

Subprocurador-Geral Paulo Soares Bugarin.

TOMADA DE CONTAS ESPECIAL ORIGINÁRIA DE REPRESENTAÇÃO. OPERAÇÕES DA POLÍCIA FEDERAL E DA CGU. FRAUDE NA LICITAÇÃO E NA EXECUÇÃO. AUSÊNCIA DE NEXO CAUSAL. OBRAS EXECUTADAS PELA PREFEITURA. DESCONSIDERAÇÃO DA PERSONALIDADE JURÍDICA. CITAÇÃO. REVELIA DE UMA RESPONSÁVEL. ACOLHIMENTO DAS ALEGAÇÕES DE DEFESA APRESENTADAS POR UM RESPONSÁVEL E REJEIÇÃO DAS DEMAIS. IRREGULARIDADE DAS CONTAS. DÉBITO. MULTA. DECLARAÇÃO DE INIDONEIDADE. INABILITAÇÃO PARA O EXERCÍCIO DE CARGO EM COMISSÃO OU FUNÇÃO DE CONFIANÇA. RECURSOS DE RECONSIDERAÇÃO. CONHECIMENTO. ALEGAÇÕES SUFICIENTES PARA ENSEJAR A REFORMA DO JULGADO EM RELAÇÃO AOS DOIS RECORRENTES. PROVIMENTO INTEGRAL PARA AFASTAR SUAS RESPONSABILIDADES. EXCLUSÃO DO DÉBITO, DA MULTA E DA INABILITAÇÃO. CONTAS REGULARES. CIÊNCIA.

TOMADA DE CONTAS ESPECIAL (TCE)

Secretaria de Recursos (SERUR); Secretaria de Controle Externo de Tomada de Contas Especial (SecexTCE).

Trata-se de recursos de reconsideração interpostos por Durval Leite da Silva Filho e Inez Cristhina Palitot Clementino Remígio Leite (peças 408-482) em face do Acórdão 821/2019-TCU-Plenário (peça 476) , por meio do qual esta Corte, dentre outras medidas, julgou as contas dos recorrentes irregulares, condenou-os ao ressarcimento de débito, aplicou-lhes multa fundamentada no art. 57 da Lei 8.443/92 e os inabilitou para o exercício de cargo em comissão e função de confiança no âmbito da Administração Pública.
2.	Inicialmente, ratifico a minha manifestação à peça 487 pelo conhecimento dos recursos de reconsideração em exame, em razão de preencherem os requisitos de admissibilidade previstos nos artigos 32, inciso I, e 33 da Lei 8.443/1992, c/c o artigo 285 do Regimento Interno do TCU (RI/TCU) .
3.	No mérito, acolho as conclusões presentes nos pareceres uniformes da unidade técnica especializada, integralmente ratificadas pelo Ministério Público junto ao Tribunal, as quais adoto como razões de decidir. As análises empreendidas pela Secretaria de Recursos e pelo Parquet junto ao Tribunal abordaram com propriedade os argumentos consignados pelos recorrentes, de modo que acrescento apenas breves comentários acerca da conduta pelas qual os recorrentes foram responsabilizados nestes autos.
4.	Examinando os autos, verifico que a conduta atribuída aos recorrentes, que subsidiou o julgamento irregular de suas contas e suas condenações em débito solidário, multa e inabilitação, consubstanciou-se no recebimento indevido de recursos federais do Convênio 218/2011, no montante de R$ 91.634,41, nos termos dos ofícios de citação e da deliberação atacada.
4.1.	Ofícios de citação (peças 361 e 362) :
Condutas: receber indevidamente recursos federais do convênio, no importe de R$ 91.634,41 (peça 428, p. 58-62, c/c peça 427, p. 122-128) (peças 318 e 319 dos presentes autos) ;
Nexo causal: ao receberem indevidamente recursos federais do convênio, os responsáveis se beneficiaram do prejuízo suportado pelo Erário;
Evidências: (...) d) diferença de R$ 91.950,18 (peça 428, p. 58-62) entre a proposta contratada, localizada pela Polícia Federal na casa do filho da Prefeita, Sr. Braguinha (R$1.055.797,98) , e a proposta encontrada na sede da empresa (R$963.847,80) ; diferença esta próxima dos R$ 91.634,41 descritos em pedaços de papel localizados na residência do Sr. Durval Leite da Silva Filho (peça 427, p. 122-128) , responsável pela fiscalização das obras de Conceição/PB, que se referem a vários depósitos a favor dos filhos deste fiscal com a então Secretária de Saúde Inez Cristhina Palitot Clementino Remígio Leite; (grifado) .
4.2.	Relatório que fundamentou o Acórdão 821/2019-TCU-Plenário:
9.1. Condutas: (...) 
d) de Durval Leite Filho e de Inez Cristhina Palitot Clementino Remígio Leite: receber indevidamente recursos federais do convênio, no importe de R$ 91.634,41 (peça 318, p. 58-62, c/c peça 317, p. 122-128) .
9.2. Nexo causal: (...) 
e) em relação a Durval Leite Filho e Inez Cristhina Palitot Clementino Remígio Leite: ao receberem indevidamente recursos federais do convênio, os responsáveis se beneficiaram do prejuízo suportado pelo Erário.
9.3. Evidências: (peças 7, 118, 143-195, 309, 314, 315, 317 e 318) . (...) 
d) diferença de R$ 91.950,18 (peça 318, p. 58-62) entre a proposta contratada, localizada pela Polícia Federal na casa do filho da Prefeita, Braguinha (R$ 1.055.797,98) , e a proposta encontrada na sede da empresa (R$ 963.847,80) ; diferença esta próxima dos R$ 91.634,41 descritos em pedaços de papel localizados na residência de Durval Leite da Silva Filho (peça 317, p. 122-128) , responsável pela fiscalização das obras de Conceição/PB, que se referem a vários depósitos a favor dos filhos deste fiscal com a então Secretária de Saúde Inez Cristhina Palitot Clementino Remígio Leite;
9.4. Dispositivos violados: (...) 
d) em relação ao fiscal de obras e à Secretária de saúde: arts. 71, inciso II, da Constituição Federal/1988 [II -  julgar as contas dos administradores e demais responsáveis por dinheiros, bens e valores públicos da administração direta e indireta, incluídas as fundações e sociedades instituídas e mantidas pelo poder público federal, e as contas daqueles que derem causa a perda, extravio ou outra irregularidade de que resulte prejuízo ao erário público;]; art. 876 da Lei 10.406/2002. [Art. 876. Todo aquele que recebeu o que lhe não era devido fica obrigado a restituir; obrigação que incumbe àquele que recebe dívida condicional antes de cumprida a condição.] (...) 
9.14. Análise [das alegações de defesa apresentadas pelos recorrentes] (...) 
9.14.10. Cabe razão a Durval Leite da Silva Filho e Inez Cristhina Palitot Clementino Remígio Leite quanto à alegação de não ser suas responsabilidades os fatos elencados nas evidências das alíneas "a", "b" e "c" do item 9.3 desta instrução, entretanto, em nada afeta a conduta atribuída a estes responsáveis na citação, que foi "receber indevidamente recursos federais do convênio, no importe de R$ 91.634,41". (...) 
9.14.14. Alegar que o valor de R$ 91.634,41 correspondeu ao valor amealhado com a venda dos bens do patrimônio do casal formado por Durval Leite da Silva Filho e Inez Cristhina Palitot, juntamente com outros valores emprestados por parentes, para tratar de filho acometido de câncer; e que nada tem a ver com a diferença apurada de R$ 91.950,18 entre a proposta encontrada na casa do filho da prefeita e a proposta encontrada na sede da empresa, sem trazer qualquer documentação comprobatória desta afirmação, não elide o indício de que os valores depositados nas contas do casal e dos filhos, no montante de R$ 91.634,41, são procedentes do superfaturamento da proposta. (grifado) .
4.3.	Voto condutor do Acórdão 821/2019-TCU-Plenário:
9. Acolho na íntegra as propostas coincidentes formuladas pela unidade instrutora e pelo Ministério Público de Contas, e adoto como razões de decidir as análises e fundamentos constantes dos pareceres precedentes. (...) 
12. Quanto aos gestores integrantes da Administração Pública que tenham concorrido para dano ao erário, devem, por expressa previsão constitucional (art. 71, inciso II) , responder solidariamente pelo débito. É o que ocorre com a ex-prefeita, membros da comissão de licitação, secretária de saúde e fiscal municipal de obras.
13.	 As alegações de defesa apresentadas não conseguiram afastar o envolvimento desses responsáveis na fraude, restando caracterizado o dano ao erário decorrente de atos comissivos ou omissivos por eles praticados. 
5.	De fato, a imputação de responsabilidade aos recorrentes nestes autos está fundamentada num bilhete azul encontrado em sua residência no curso de um procedimento criminal de busca e apreensão. O aludido pedaço de papel continha a anotação de valores no total de R$ 91.634,41, que seria próximo da diferença havida entre os valores contidos em planilhas de propostas de preços da empresa Livramento, que perfazia o montante de R$ 91.950,18 (peça 318, p. 59) .
6.	Em linha com o entendimento defendido pela Serur e pelo MP/TCU, considero que a mera proximidade desses valores não é suficiente para que reste caracterizado o desvio de recursos aos recorrentes. Por seu conteúdo esclarecedor, merece destaque a análise da Serur quanto à essa questão, consoante transcrito a seguir:
32. Ora, apenas a proximidade de valores, por si só, não se mostra evidência suficiente para embasar a condenação dos responsáveis, uma vez que a conclusão de que os responsáveis receberam recursos públicos não é compatível com os comportamentos observados na execução do convênio, particularmente a centralização da gestão na Prefeitura (excluindo a participação da Secretaria de Saúde) e a fiscalização realizada por outrem. 
33. Assim, não é razoável supor que os ora recorrentes tenham amealhado recursos na participação de um esquema criminal o qual se desenvolvia à margem das atividades exercidas pelos recorrentes. De outra forma, não é crível o pagamento de vantagens indevidas a agentes públicos que não se faziam necessários para a concretização da empreitada criminosa e, ao revés, foram alijados do processo de aplicação dos recursos públicos em razão da avocação das responsabilidades pela Prefeitura. 
34. Refletindo o caso a partir de regras de experiência comum, cuja incidência no processo de tomada de contas especial advém do art. 375 do CPC, não se pode imaginar que o valor integral da diferença das propostas (R$ 91.950,18) tenha sido integralmente entregue a um único agente (Durval Leite da Silva Filho) e distribuído exclusivamente entre seus familiares, sem benefício aos demais membros de maior relevância envolvidos na associação criminosa em curso na Prefeitura, cuja participação foi demonstrada no acórdão recorrido. 
35. Portanto, a narrativa dos recorrentes no sentido de que as anotações colhidas na residência do responsável Durval Leite da Silva Filho em nada se relacionam com o objeto do processo de tomada de contas especial é verossimilhante, ante a demonstração da existência de arranjo particular de alienação de bem próprio, compatível com os documentos apresentados pelos recorrentes e os valores registrados no contrato de compra e venda (peça 480, p. 175-178 e peça 482, p. 37-40) , especialmente pela época da realização do negócio (julho de 2010 - peça 480, p. 178; peça 482, p. 40) , anterior ao procedimento licitatório maculado (2012) .
7.	De fato, o documento obtido na residência do recorrente (bilhete com anotações de valores) não comprova a ocorrência de desvio de recursos públicos oriundos do Convênio 218/2011.
8.	Ademais, conforme bem apontado pela Serur, os recorrentes, Inez Cristhina Palitot Clementino Remígio Leite, Secretária Municipal de Saúde, e Durval Leite da Silva Filho, Fiscal de Obra da Prefeitura, não estiveram envolvidos na gestão dos recursos públicos federais em exame ("... os documentos contidos nos autos possibilitam afirmar que a aplicação dos recursos foi gerida diretamente pela Prefeitura, sem participação daquela Secretaria", "... ao se analisarem os boletins de medição da obra em análise (peça 325, p. 13- 17; p. 22-26; p. 31-35; p. 40-44 e p. 49-53) é possível observar que todos os boletins foram assinados por Flávio Nunes de Sousa, não existindo comprovação de que o ora recorrente tenha atuado nas medições do contrato") .
9.	Assim, tendo as citações encaminhadas aos recorrentes restringido suas condutas irregulares a "receber indevidamente recursos federais do convênio, no importe de R$ 91.634,41", entendo que não é possível manter a condenação que lhes foi imposta pela deliberação atacada, pois o conjunto probatório é insuficiente, ou seja, carece de elementos robustos mostrando que os recorrentes tenham efetivamente se beneficiado dos recursos do mencionado convênio.
10.	Por fim, ao compulsar os autos, verifico que os pedidos constantes das peças recursais interpostas por Durval Leite da Silva Filho e Inez Cristhina Palitot Clementino Remígio Leite possuem o condão de alterar a cognição primária desta Corte quanto ao decidido em relação a esses responsáveis. Os argumentos e documentos trazidos pelos referidos recorrentes lograram êxito em elidir as irregularidades pelas quais o Tribunal julgou irregulares as contas desses responsáveis, condenou-os ao ressarcimento de débito, aplicou-lhes multa fundamentada no art. 57 da Lei 8.443/1992 e os inabilitou para o exercício de cargo em comissão e função de confiança no âmbito da Administração Pública.
	Ante o exposto, acompanho as análises realizadas pela unidade técnica especializada e pelo Ministério Público junto ao TCU e VOTO por que este Colegiado adote a minuta de Acórdão que ora submeto à apreciação.
TCU, Sala das Sessões Ministro Luciano Brandão Alves de Souza, em 24 de fevereiro de 2021.
Ministro JOÃO AUGUSTO RIBEIRO NARDES 
Relator